【裁判字號】    91,訴,1491
【裁判日期】    921128
【裁判案由】    塗銷抵押權登記等
【裁判全文】
臺灣士林地方法院民事判決  九十一年度訴字第一四九一號
    原      告  乙○○
    被      告  甲○○
    被      告  丁○○
    右  一  人
    訴訟代理人  丙○○
右當事人間塗銷抵押權登記等事件，本院於九十二年十一月十四日言詞辯論終結，判
決如下：
    主      文
確認被告丁○○對於被告甲○○所有如附表一所示之土地、建物由台北市建成地政事
務所以民國九十年大同字第一０五八八０號收件於九十年十一月九日登記之最高限額
新台幣佰伍拾萬元之抵押權不存在。
確認被告丁○○對於被告甲○○所有如附表二所示之土地、建物由台北市建成地政事
務所以民國九十年大同字第一０五九一０號收件於九十年十一月九日登記之最高限額
新台幣貳佰伍拾萬元之抵押權不存在。
被告丁○○應將前二項抵押權登記塗銷。
原告其餘之訴駁回。
訴訟費用由原告負擔十分之一，被告甲○○負擔十分之四，餘由被告丁○○負擔。
    事      實
甲、原告方面：
一、聲明：
  (一)先位聲明：
  (1)確認被告丁○○對於被告甲○○所有如附表一所示之土地、建物由台北市建成地
    政事務所（起訴狀誤載為台北市古亭地政事務所）以民國九十年大同字第一０五
    八八０號收件於九十年十一月九日登記之最高限額新台幣佰伍拾萬元之抵押權
    不存在。
  (2)確認被告丁○○對於被告甲○○所有如附表二所示之土地、建物由台北市建成地
    政事務所（起訴狀誤載為台北市古亭地政事務所）以民國九十年大同字第一０五
    九一０號收件於九十年十一月九日登記之最高限額新台幣貳佰伍拾萬元之抵押權
    不存在。
  (3)被告應將前二項抵押權登記塗銷。
  (二)備位聲明：
  (1)被告甲○○、丁○○間，就被告甲○○所有如附表一所示之土地、建物由台北市
    建成地政事務所（起訴狀誤載為台北市古亭地政事務所）以民國九十年大同字第
    一０五八八０號收件於九十年十一月九日登記之最高限額新台幣佰伍拾萬元之
    抵押權應予撤銷。
  (2)被告甲○○、丁○○間，就被告甲○○所有如附表二所示之土地、建物由台北市
    建成地政事務所（起訴狀誤載為台北市古亭地政事務所）以民國九十年大同字第
    一０五九一０號收件於九十年十一月九日登記之最高限額新台幣貳佰伍拾萬元之
    抵押權應予撤銷。
  (3)被告應將前二項抵押權登記塗銷。
二、陳述：
  (一)原告執有被告甲○○所簽發金額合計為新台幣（下同）三百八十萬元之支票五紙
    ，屆期提示未獲兌現，原告乃訴請被告甲○○給付票款，業經本院士林簡易庭於
    民國九十年九月十一日判決原告勝訴，並已確定。詎原告請領如附表一、二所示
    之不動產之登記謄本後，赫然發現甲○○竟於九十年十一月九日將該等不動產同
    時設定抵押權予被告丁○○（詳如主文第一、二項所示，下稱：系爭抵押權），
    系爭抵押權之設定時機，不合常情，顯有脫產之意圖。
  (二)被告甲○○與丁○○間因無設定系爭抵押權之意思存在，原告有確認之利益，且
    被告甲○○又怠於對丁○○行使塗銷系爭抵押權設定登記之權利，原告基於債權
    人之地位，為保全債權，即得代位訴請塗銷，爰求為判決如先位聲明。否則，如
    鈞院認為原告先位之訴為無理由時，被告甲○○之系爭抵押權設定行為亦顯係詐
    害債權行為，原告亦得訴請撤銷其等抵押權設定行為，並塗銷系爭抵押權登記，
    爰求為判決如備位聲明。
三、證據：提出本院士林簡易庭九十年度士簡字第七五０號宣示判決筆錄影本一份、
          財政部台北市國稅局文山稽徵所財產歸屬資料清單影本一紙、附表一、二
          所示之土地及建物之登記謄本等件為證。
乙、被告丁○○方面：
一、聲明：原告之訴駁回。
二、陳述：被告甲○○是向伊胞妹丙○○借款，因甲○○無法清償，丙○○始要求邱
          美麗將其不動產設定抵押，因丙○○有三棟房子，恐甲○○無法清償債務
          ，會將房屋過戶給丙○○，所以才將系爭抵押權設定在伊名下，以便日後
          將房屋過戶給伊。伊對甲○○沒有任何債權，丙○○對甲○○之債權亦未
          轉讓給伊。將系爭抵押權設定給伊之事，未見過甲○○，亦未向她說明，
          伊係在檢察官開偵查庭之後始見過甲○○。
三、證據：提出甲○○向丙○○借款之收據影本為證。
丙、被告甲○○方面：
一、聲明：原告之訴駁回。
二、陳述：伊與原告並不相識，亦無金錢往來，係伊兄長向原告借錢，伊兄長表示會
          跟原告處理。伊是向丙○○借錢，為何將系爭抵押權設定給丁○○，伊不
          知道，丁○○對伊並無債權存在。系爭抵押權設定是丙○○辦理的，伊本
          來是要設定給丙○○，但伊不知道最後竟是設定給丁○○，丙○○跟鄭朝
          棟都未向伊表示要設定給丁○○，亦未向伊詢問過，不知道丙○○會如此
          辦理，是後來接到開庭通知，丙○○才跟伊說是設定給丁○○。
三、證據：提出臺灣板橋地方法院檢察署檢察官九十一年度偵續字第一二五號不起訴
          處分書影本一份。
丁、本院依職權調閱本院九十年度執字第一七八五八號民事執行卷宗。
    理      由
甲、程序方面：
    本件原告主張其為被告甲○○之債權人，被告間並無設定系爭抵押權之意思合致
    ，系爭抵押權不存在，而對於否認其主張之相對人即被告提起確認之訴，依其主
    張即有受確認判決之法律上利益，應認原告提起本件訴訟中關於確認之訴部分，
    並不違反民事訴訟法第二百四十七條第一項前段之規定，合先敘明。
乙、實體方面：
壹、先位之訴部分：
一、原告起訴主張：原告為被告甲○○之債權人，前經訴請被告甲○○給付票款，於
    判決原告勝訴後，發現被告甲○○所有如附表一、二所示之不動產竟設定系爭抵
    押權予被告丁○○，致原告將無從就上開不動產取償，而被告甲○○與丁○○間
    因無設定系爭抵押權之意思合致，系爭抵押權之設定應屬無效，而不存在，原告
    為保全債權，原告即得代位被告甲○○訴請塗銷系爭抵押權設定登記等語。
二、被告丁○○以：被告甲○○是向伊胞妹丙○○借款，因被告甲○○無法清償，丙○○始要求被告甲○○將其不動產設定抵押，因丙○○有三棟房子，恐被告甲○○嗣後仍無法清償債務，會將房屋過戶給丙○○，所以才將系爭抵押權設定在伊
    名下，以便日後將房屋過戶給伊等語置辯。被告甲○○則以：伊係向丙○○借錢
    ，為何會將系爭抵押權設定給被告丁○○，伊不知道，被告丁○○對伊並無債權
    存在，系爭抵押權設定是丙○○辦理的，伊本來是要設定給丙○○，但伊不知道
    最後竟是設定給被告丁○○，丙○○及丁○○都未向伊表示要設定給丁○○，亦
    未向伊詢問過，不知道丙○○會如此辦理等語資為抗辯。
三、兩造就原告對被告甲○○已取得三百八十萬元票款債權之本院九十年度士簡字第
    七五０號確定宣示判決筆錄之執行名義，而被告間就附表一、二所示之不動產有
    系爭抵押權之設定登記等情，為兩造所不爭執，且有本院九十年度士簡字第七五
    ０號宣示判決筆錄影本一份、附表一、二所示之不動產之登記謄本附卷可憑，自
    堪認為真實。
四、本件爭執要點在於：被告間就系爭抵押權之設定契約是否成立及原告得否以上開
    理由請求塗銷該抵押權登記等項。茲謹論述如下：
  (一)按當事人互相表示意思一致者，無論其為明示或默示，契約即為成立，民法第一
    百五十三條第一項定有明文，亦即契約之成立，係以當事人意思合致為要件。經
    查，依登記謄本所示，系爭抵押權之設定義務人為被告甲○○，權利人為被告丁○○，則被告二人始為系爭抵押權設定契約之當事人，惟被告甲○○並無設定抵
    押權予被告丁○○之意思及表示行為，丙○○及丁○○亦未徵求被告甲○○是否
    同意將抵押權設定予丁○○，被告甲○○原係為擔保積欠丙○○之借款清償，始
    欲設定抵押權予丙○○，並委由丙○○辦理登記事宜，被告甲○○對於抵押權竟
    係設定予丁○○一節並不知情，迄至被訴後，始知悉設定予丁○○等情，業據被
    告甲○○自認；被告丁○○亦自認被告甲○○積欠伊胞妹丙○○借款無法清償，
    丙○○乃要求被告甲○○提供不動產設定抵押，因丙○○有多棟房產，並恐甲○○日後仍無法清償債務，須將房屋過戶給丙○○，丙○○遂將系爭抵押權設定登
    記在伊名下，且將系爭抵押權設定給伊之事，未向被告甲○○說明等事實。足見
    本件被告甲○○實係以擔保積欠丙○○借款清償之意思，而表示欲設定抵押權予
    丙○○，並無設定抵押權予丁○○之意思及表示行為，故被告甲○○縱曾同意設
    定，惟此項同意，僅於丙○○與被告甲○○間發生拘束力而已，其效力並不及於
    被告丁○○，詎丙○○又未得被告甲○○之同意，逕以被告丁○○為系爭抵押權
    之權利人並辦理設定登記，則被告甲○○、丁○○二人就系爭抵押權設定契約之
    意思表示並不一致，依前揭規定，系爭抵押權設定契約即未成立，自不得發生法
    律上之效力。
  (二)再按抵押權所擔保之債權，其種類及範圍，屬於抵押權之內容，依法應經登記，
    始生物權之效力，如因內容過於冗長，登記簿所列各欄篇幅不能容納記載，可以
    附件記載，作為登記簿之一部分，故關於最高限額抵押權所擔保之債權，如未記
    載於登記簿，則須於聲請登記時所提出視為登記簿附件之最高限額抵押權設定契
    約書，有該項債權之記載者，始為抵押權效力所及，若於登記簿及最高限額抵押
    權設定契約書均未記載者，即非抵押權所擔保之債權，自非抵押權效力所及。又
    最高限額抵押權係對於債權人一定範圍內之不特定債權，預定一最高限額，由債
    務人或第三人提供抵押物予以擔保之特殊抵押權。故最高限額抵押權所擔保債權
    必須為一定範圍內所發生之債權，準此以觀，最高限額抵押權不僅有其特定性，
    且最高限額抵押權係從屬於此一定範圍內之法律關係，最高限額抵押權所擔保者
    ，即係此項法律關係所不斷發生之債權，該一定範圍之法律關係即為最高限額抵
    押權之基礎關係。至概括最高限額抵押權，因債權人與債務人間無基本契約（一
    定之法律關係）為擔保債權發生之基礎關係，自難認屬有效。本件依登記謄本所
    示系爭抵押權所擔保債權之債務人即為被告甲○○，惟丙○○並未將其對於被告
    甲○○之債權讓與被告丁○○，而抵押權人即被告丁○○與受擔保之債務人即被
    告甲○○間，又無任何債權債務關係存在等情，亦據被告二人自認在卷，再依前
    述，被告甲○○原係為擔保積欠丙○○借款之清償，始欲設定抵押權予丙○○，
    詎丙○○未得被告甲○○之同意，亦未告知被告甲○○，竟擅將系爭抵押權之權
    利人設定登記為被告丁○○，則被告二人間不僅就系爭抵押權設定契約之意思表
    示不一致，亦無由成立系爭最高限額抵押權所擔保之基礎法律關係之意思合致之
    可言，換言之，被告二人間亦無系爭抵押權擔保之基礎債權債務關係存在，併予
    敘明。
五、綜上所述，被告二人間不僅無設定系爭抵押權擔保之基礎債權債務關係存在，亦
    即無抵押權擔保之實益，又無設定系爭抵押權意思之合致，所為系爭抵押權設定
    契約即不成立，系爭抵押權關係即屬不存在，從而原告訴請確認被告二人間所設
    定之系爭抵押權不存在，為有理由。又原告為被告甲○○之債權人，且附表一、
    二所示之不動產，除系爭抵押權外，另早已設定第一順位之抵押權予華南商業銀
    行，有登記謄本可稽，並為被告所不爭執，原告為保全其債權之受償，自有代位
    被告甲○○訴請塗銷系爭抵押權之必要，原告基此代位被告甲○○行使權利，請
    求被告丁○○塗銷系爭抵押權之設定登記，即屬有理，亦應予准許。至原告本件
    代位權之行使，僅得向該第三人即被告丁○○為之，尚不得對被告甲○○一併為
    此請求，故原告併訴請被告甲○○塗銷登記部分，則無理由，應予駁回。兩造其
    餘攻擊防禦方法，經核於本案之判斷無影響，於茲不一一斟酌論述。
貳、備位之訴部分：原告先位之訴雖一部有理由、一部無理由，然系爭抵押權既經於
    先位之訴認定為不存在，並判准被告丁○○應塗銷系爭抵押權之設定登記，即無
    庸再行就應否撤銷系爭抵押權設定行為及可否塗銷，一併予以審斷之必要，附此
    敘明。
、據上論結，原告之訴為一部有理由，一部無理由，依民事訴訟法第七十九條、第
    八十五條第一項但書，判決如主文。
中      華      民      國    九十二    年     十一     月    二十八    日
                                    臺灣士林地方法院民事第一庭
                                        法  官  曾家貽
右為正本係照原本作成。
如對本判決上訴須於判決送達後廿日內向本院提出上訴狀。
中      華      民      國    九十二    年     十二     月      三      日
                                        書記官  林翰章
~F0
~T40
附表一：
┌─────────────────────────────────────────────────────────────┐
│土地：                                                                              九十一年度訴字第一四九一號            │
├─┬───────────────────────────┬─┬────────────┬─────────┬──────┤
│編│        土          地          坐          落        │地│    面            積    │                  │            │
│  ├───┬────┬────┬────┬────────┤  ├────────────┤  權  利  範  圍  │備        考│
│號│縣  市│鄉鎮市區○   段   ○ ○  段 │  地        號  │目│        平方公尺        │                  │            │
├─┼───┼────┼────┼────┼────────┼─┼────────────┼─────────┼──────┤
│１│臺北市│大同區  ○○○段  │三      │一三七          │建│九九                    │二分之一          │            │
└─┴───┴────┴────┴────┴────────┴─┴────────────┴─────────┴──────┘
┌─────────────────────────────────────────────────────────────┐
│建物︰                                                                              九十一年度訴字第一四九一號            │
├─┬─┬──────┬────┬────┬────────────────────────────────┬───┬───┤
│  │  │            │        │建築式樣│  建  物  面  積          （單位：平方公尺）                    │      │      │
│編│建│            │        │        ├─┬─┬─┬─┬─┬─┬─┬─┬─┬─┬─┬─┬────────┤權  利│      │
│  │  │            │        │主要建築│一│二│  │  │  │  │  │  │  │  │  │合│附  屬  建  物  │      │      │
│  │  │  建物門牌  │基地坐落│        │  │  │  │  │  │  │  │  │  │  │  │  │主  要  用  途  │      │備  考│
│  │  │            │        │材 料 及│  │  │  │  │  │  │  │  │  │  │  │  │及  面  積      │      │      │
│號│號│            │        │        │  │  │  │  │  │  │  │  │  │  │  │  │                │範  圍│      │
│  │  │            │        │房屋層數│層│層│  │  │  │  │  │  │  │  │  │計│                │      │      │
├─┼─┼──────┼────┼────┼─┼─┼─┼─┼─┼─┼─┼─┼─┼─┼─┼─┼────────┼───┼───┤
│１│４│臺北市大同區│臺北市大│加強磚造│１│１│  │  │  │  │  │  │  │  │  │２│                │二分之│      │
│  │７│民族西路三十│同區大龍│二層樓房│２│２│  │  │  │  │  │  │  │  │  │４│                │一    │      │
│  │２│一巷六號    │段三小段│        │．│．│  │  │  │  │  │  │  │  │  │．│                │      │      │
│  │  │            │一三七地│        │７│７│  │  │  │  │  │  │  │  │  │４│                │      │      │
│  │  │            │號      │        │６│６│  │  │  │  │  │  │  │  │  │３│                │      │      │
│  │  │            │        │        │  │  │  │  │  │  │  │  │  │  │  │１│                │      │      │
└─┴─┴──────┴────┴────┴─┴─┴─┴─┴─┴─┴─┴─┴─┴─┴─┴─┴────────┴───┴───┘
~F0
~T40
附表二：
┌─────────────────────────────────────────────────────────────┐
│土地：                                                                              九十一年度訴字第一四九一號            │
├─┬───────────────────────────┬─┬────────────┬─────────┬──────┤
│編│        土          地          坐          落        │地│    面            積    │                  │            │
│  ├───┬────┬────┬────┬────────┤  ├────────────┤  權  利  範  圍  │備        考│
│號│縣  市│鄉鎮市區○   段   ○ ○  段 │  地        號  │目│        平方公尺        │                  │            │
├─┼───┼────┼────┼────┼────────┼─┼────────────┼─────────┼──────┤
│１│臺北市│大同區  ○○○段  │三      │六七四          │建│一０六                  │四分之一          │            │
└─┴───┴────┴────┴────┴────────┴─┴────────────┴─────────┴──────┘
┌─────────────────────────────────────────────────────────────┐
│建物︰                                                                              九十一年度訴字第一四九一號            │
├─┬─┬──────┬────┬────┬────────────────────────────────┬───┬───┤
│  │  │            │        │建築式樣│  建  物  面  積          （單位：平方公尺）                    │      │      │
│編│建│            │        │        ├─┬─┬─┬─┬─┬─┬─┬─┬─┬─┬─┬─┬────────┤權  利│      │
│  │  │            │        │主要建築│三│  │  │  │  │  │  │  │  │  │  │合│附  屬  建  物  │      │      │
│  │  │  建物門牌  │基地坐落│        │  │  │  │  │  │  │  │  │  │  │  │  │主  要  用  途  │      │備  考│
│  │  │            │        │材 料 及│  │  │  │  │  │  │  │  │  │  │  │  │及  面  積      │      │      │
│號│號│            │        │        │  │  │  │  │  │  │  │  │  │  │  │  │                │範  圍│      │
│  │  │            │        │房屋層數│層│  │  │  │  │  │  │  │  │  │  │計│                │      │      │
├─┼─┼──────┼────┼────┼─┼─┼─┼─┼─┼─┼─┼─┼─┼─┼─┼─┼────────┼───┼───┤
│１│５│臺北市大同區│臺北市大│鋼筋混凝│０│  │  │  │  │  │  │  │  │  │  │０│                │全部  │      │
│  │７│重慶北路二段│同區圓環│土造四層│４│  │  │  │  │  │  │  │  │  │  │４│                │      │      │
│  │５│九十七巷十號│段三小段│樓房    │．│  │  │  │  │  │  │  │  │  │  │．│                │      │      │
│  │  │三樓        │六七四地│        │６│  │  │  │  │  │  │  │  │  │  │６│                │      │      │
│  │  │            │號      │        │８│  │  │  │  │  │  │  │  │  │  │８│                │      │      │
│  │  │            │        │        │  │  │  │  │  │  │  │  │  │  │  │  │                │      │      │
└─┴─┴──────┴────┴────┴─┴─┴─┴─┴─┴─┴─┴─┴─┴─┴─┴─┴────────┴───┴───┘


司法院資訊處製作；財團法人民間司法改革基金會備份。
